ACORDAO-COMPLETO-2496836

ACÓRDÃO 11698/2021 ATA 31/2021 - SEGUNDA CÂMARA

VISTOS, relatados e discutidos este processo em que se analisa ato de concessão de aposentadoria emitido pela Fundação Universidade Federal de Mato Grosso - FUFMT em benefício do Sr. Antonio Augusto Antunes Maciel.
ACORDAM os Ministros do Tribunal de Contas da União, reunidos em Sessão da 2ª Câmara, ante as razões expostas pelo Relator, e com fulcro nos incisos III e IX do art. 71 da Constituição Federal e nos arts. 1º, inciso V, e 39, inciso II, da Lei 8.443/1992, c/c o art. 259, inciso II, do Regimento Interno/TCU, em:
9.1. considerar ilegal a concessão de aposentadoria em favor do Sr. Antonio Augusto Antunes Maciel, negando registro ao correspondente ato; 
9.2. dispensar o ressarcimento das quantias indevidamente recebidas de boa-fé pelo interessado, consoante o disposto no Enunciado 106 da Súmula da Jurisprudência do TCU;
9.3 determinar à FUFMT, no prazo de 15 (quinze) dias a contar do recebimento da notificação deste Acórdão, que dê ciência do inteiro teor desta Deliberação ao Sr. Antonio Augusto Antunes Maciel, alertando-o de que o efeito suspensivo proveniente da interposição de possíveis recursos perante o TCU não o exime da devolução dos valores percebidos indevidamente após a respectiva notificação, caso os recursos não sejam providos, encaminhando a este Tribunal, no prazo de 30 (trinta) dias, comprovante da referida ciência;
9.4. esclarecer ao órgão de origem que deverá emitir novo ato de concessão, livre da irregularidade indicada neste processo, submetendo-o a este Tribunal, nos termos da IN/TCU 78/2018.

Ato de concessão de aposentadoria emitido pela Fundação Universidade Federal de Mato Grosso em benefício do Sr. Antonio Augusto Antunes Maciel.

Segunda Câmara

Fundação Universidade Federal de Mato Grosso - FUFMT.

3. Interessado: Antonio Augusto Antunes Maciel (XXX.167.281-XX).

13.1. Ministros presentes: Bruno Dantas (Presidente) e Raimundo Carreiro.
13.2. Ministro-Substituto convocado: Marcos Bemquerer Costa (Relator).
13.3. Ministro-Substituto presente: André Luís de Carvalho.

MARCOS BEMQUERER

Trata-se de ato de concessão de aposentadoria deferido pela Fundação Universidade Federal de Mato Grosso - FUFMT em benefício do Sr. Antonio Augusto Antunes Maciel.
2.	 A Secretaria de Fiscalização de Integridade de Atos e Pagamentos de Pessoal e de Benefícios Sociais - Sefip analisou o processo, concluindo haver irregularidade no ato referente à não absorção da parcela de 28,86% pelos sucessivos planos de carreira em benefício de todas as carreiras do serviço público, consoante a instrução inserta à peça 5, assim vazada: 
"9. Ato: 35777/2020 - Inicial - Interessado: ANTONIO AUGUSTO ANTUNES MACIEL - CPF: XXX.167.281-XX
9.1. Parecer do Controle Interno: considerar o ato legal.
9.2. Constatações e análises: 
9.2.1. Ato e-Pessoal em substituição a ato Sisac devolvido de acordo com comunicado da presidência do TCU. Data de encaminhamento do ato Sisac ao TCU: 15/02/2017.
Justificativa do Gestor de Pessoal: não há. Verificação efetuada no âmbito do TCU.
Análise do Controle Interno: não há. Verificação efetuada no âmbito do TCU.
Análise da Equipe Técnica: legal.
Ato em substituição a ato SISAC devolvido com entrada original no TCU na data de 15/2/2017.
9.2.2. Houve o registro de pelo menos uma rubrica com denominação para análise pelo TCU = Decisão judicial (10289 - DECISAO JUDICIAL N TRAN JUG AP, decisão judicial - Outros - R$ 0,00) .
a. Justificativa do Gestor de Pessoal: não há. Verificação efetuada no âmbito do TCU.
b. Análise do Controle Interno:  não há. Verificação efetuada no âmbito do TCU.
c. Análise da Equipe Técnica: ilegal.
A jurisprudência do TCU ensina que tais valores pagos a título de 28,86% já deveriam ter sido absorvidos pelos sucessivos planos de carreira em benefício de todas as carreiras do serviço público.
9.3. O quadro resumo de ocorrências e, quando for o caso, o detalhamento da norma legal e da jurisprudência para as inconsistências acima elencadas encontram-se no anexo II dessa instrução. 
9.4. Encaminhamento do ato: 
9.4.1. considerar ILEGAL e recusar registro do ato de aposentadoria de ANTONIO AUGUSTO ANTUNES MACIEL do quadro de pessoal da Fundação Universidade Federal de Mato Grosso, com base nos arts. 71, inciso III, da Constituição Federal, 1º, inciso V, e 39, inciso II, da Lei 8.443/1992 e 260, § 1º, do Regimento Interno;
9.4.2. determinar à [Sefip] que monitore o cumprimento da (s) medida (s) indicada (s) para o ato de aposentadoria de ANTONIO AUGUSTO ANTUNES MACIEL; 
9.4.3. com fulcro no art. 262, caput, do Regimento Interno deste Tribunal, determinar à Fundação Universidade Federal de Mato Grosso que: 
a. dê ciência, no prazo de quinze dias, contados da notificação, do inteiro teor desta deliberação ao interessado, alertando-o de que o efeito suspensivo proveniente da interposição de eventuais recursos junto ao TCU não o exime da devolução dos valores percebidos indevidamente, caso o recurso não seja provido;
b. emita novo ato, livre da irregularidade ora apontada, em substituição ao ato de aposentadoria de ANTONIO AUGUSTO ANTUNES MACIEL, submetendo-o à nova apreciação por este Tribunal, na forma do artigo 260, caput, também do Regimento;
c. dispense a devolução dos valores indevidamente recebidos de boa-fé até a data da ciência da Fundação Universidade Federal de Mato Grosso, do acórdão que vier a ser proferido, com base no Enunciado 106 da Súmula da Jurisprudência do TCU; e
d. promova a exclusão, no prazo de 15 (quinze) dias, contados a partir da ciência desta deliberação, sujeitando-se a autoridade administrativa omissa à responsabilidade solidária, da rubrica apontada em face de manifesta ilegalidade, segundo entendimento pacífico do TCU, uma vez que essa rubrica já deveria ter sido absorvida pelos sucessivos planos de carreira.
CONCLUSÃO
10. A abrangência e a profundidade das verificações levadas a efeito fundamentam convicção de que o ato 35777/2020 pode ser apreciado pela ilegalidade, em razão das irregularidades apontadas no item Exame das Constatações desta instrução, que representam afronta à legislação e à jurisprudência de referência.
11. O aludido ato deu entrada neste Tribunal há menos de cinco anos, não sendo aplicável, portanto, o procedimento de contraditório e ampla defesa determinado pelo Acórdão 587/2011-TCU-Plenário.
PROPOSTA DE ENCAMINHAMENTO
12. Ante o exposto, com fundamento no art. 71, inciso III, da Constituição Federal, no art. 1º, inciso V, e art. 39, incisos I e II, da Lei 8.443/1992, no art. 260 do Regimento Interno do Tribunal de Contas da União, propõe-se: 
12.1. considerar ILEGAL e recusar registro do ato de aposentadoria de ANTONIO AUGUSTO ANTUNES MACIEL do quadro de pessoal da Fundação Universidade Federal de Mato Grosso, com base nos arts. 71, inciso III, da Constituição Federal, 1º, inciso V, e 39, inciso II, da Lei 8.443/1992 e 260, § 1º, do Regimento Interno;
12.2. determinar à Secretaria de Fiscalização de Pessoal que monitore o cumprimento da (s) medida (s) indicada (s) para o ato de Aposentadoria de ANTONIO AUGUSTO ANTUNES MACIEL;
12.3. com fulcro no art. 262, caput, do Regimento Interno deste Tribunal, determinar à Fundação Universidade Federal de Mato Grosso que: 
12.3.1. dê ciência, no prazo de quinze dias, contados da notificação, do inteiro teor desta deliberação ao interessado, alertando-o de que o efeito suspensivo proveniente da interposição de eventuais recursos junto ao TCU não o exime da devolução dos valores percebidos indevidamente, caso o recurso não seja provido;
12.3.2. dispense a devolução dos valores indevidamente recebidos de boa-fé até a data da ciência da Fundação Universidade Federal de Mato Grosso, do acórdão que vier a ser proferido, com base no Enunciado 106 da Súmula da Jurisprudência do TCU;
12.3.3. emita novo ato, livre da irregularidade ora apontada, em substituição ao ato de Aposentadoria de ANTONIO AUGUSTO ANTUNES MACIEL, submetendo-o à nova apreciação por este Tribunal, na forma do artigo 260, caput, também do Regimento; e
12.3.4. promova a exclusão, no prazo de 15 (quinze) dias, contados a partir da ciência desta deliberação, sujeitando-se a autoridade administrativa omissa à responsabilidade solidária, da rubrica apontada em face de manifesta ilegalidade, segundo entendimento pacífico do TCU, uma vez que essa rubrica já deveria ter sido absorvida pelos sucessivos planos de carreira."
3.	O escalão dirigente da Sefip (peça 6) e o Ministério Público de Contas, representado pelo Procurador Júlio Marcelo de Oliveira (peça 7) , alinharam-se ao exame e ao encaminhamento sugeridos pela instrução acima reproduzida.
	É o Relatório.

não há.

Procurador Júlio Marcelo de Oliveira.

PESSOAL. APOSENTADORIA. MANUTENÇÃO DE PAGAMENTO, EM DESTACADO, DA PARCELA DE 28,86%, AMPARADA POR DECISÃO JUDICIAL, MESMO APÓS A EDIÇÃO DA MEDIDA PROVISÓRIA 1.704/1998, REEDITADA PELA MEDIDA PROVISÓRIA 2.169-43/2001. ILEGALIDADE E RECUSA DE REGISTRO AO ATO. DETERMINAÇÕES.

APOSENTADORIA (APOS)

Secretaria de Fiscalização de Integridade de Atos e Pagamentos de Pessoal e de Benefícios Sociais - Sefip.

Em apreciação ato de concessão de aposentadoria emitido pela Fundação Universidade Federal de Mato Grosso - FUFMT em benefício do Sr. Antonio Augusto Antunes Maciel, que ocupou cargo de professor do magistério superior naquela entidade.
2.	A Secretaria de Fiscalização de Integridade de Atos e Pagamentos de Pessoal e de Benefícios Sociais - Sefip analisou o processo, concluindo haver irregularidade no ato referente à não absorção da parcela de 28,86% pelos sucessivos planos de carreira em benefício de todas as carreiras do serviço público. 
3.	Em vista dessa constatação, os pareceres que integram os autos emitidos pela Sefip (peças 5 e 6) e pelo Ministério Público junto ao TCU (peça 7) são convergentes na exegese da ilegalidade da concessão e da negativa de registro do correspondente ato. 
4.	Compulsando o ato em questão, verifico a inserção irregular do índice de 28,86%, concedido por força de sentença judicial (rubrica "10289 - DECISAO JUDICIAL N TRAN JUG AP") . 
5.	Nesse sentido, destaco que os elementos que compõem os autos indicam que a Advocacia-Geral da União, mediante o "Parecer de Força Executória 055/2018/PF-MT-AJMS", de 18/5/2018 (peça 3, p. 7-10) , orientou a FUFMT a cessar o pagamento do reajuste de 28,86%, em obediência a uma decisão judicial (da 3ª Vara Federal da Seção Judiciária de Mato Grosso) reproduzida, em parte, naquele parecer, que teria reconhecido a absorção da integralidade da vantagem por leis posteriores que reorganizaram a carreira do beneficiário.  
6.	Relembro que essa rubrica se refere à extensão, por decisão judicial, da diferença entre o reajuste de remuneração concedido aos servidores públicos civis e aquele deferido aos militares por meio da Lei 8.622/1993.
7.	Ocorre que a União garantiu o reajuste de 28,86% dos servidores públicos civis, mediante a Medida Provisória (MP) 1.704/1998, sucessivamente reeditada até a MP 2.169-43/2001. A partir desse marco legal, já não poderia subsistir a continuidade do pagamento destacado dessa benesse, sob pena de haver percepção em dobro da rubrica.
8.	Noutras palavras, a vantagem deveria ser definitivamente incorporada a partir das subsequentes reestruturações do plano de carreira, mas isso não se verificou, pois o interessado continuou a gozar, de forma destacada, do percentual de 28,86% mesmo posteriormente à Medida Provisória 1.704/1998 e suas reedições, bem como após consecutivas reestruturações da carreira como aquelas implementadas pelas Leis 11.344/2006, 11.784/2008 (conversão da MP 431/2008) , 12.702/2012 e 12.772/2012.
9.	Por conseguinte, a existência dessa parcela, sem a incidência da compensação por estruturas remuneratórias supervenientes, configura bis in idem, o que desnatura a sentença judicial concessiva do benefício e apequena o princípio da reserva legal para fixação de rendimentos dos servidores públicos.
10.	Nesse sentido, a Suprema Corte reafirmou a sua jurisprudência acerca do limite temporal para concessão desse reajuste, ao decidir a Repercussão Geral na Questão de Ordem no Recurso Extraordinário 584.313/RJ:
"Questão de ordem. Recurso Extraordinário. 2. Alegação de ofensa aos artigos 5º e 37, X, da Constituição Federal. Inexistência. 3. Há de estender-se o reajuste de 28,86% aos servidores militares contemplados com índices inferiores pelas Leis 8.622/93 e 8.627/93, já que se trata de revisão geral dos servidores públicos, observadas, entretanto, as compensações dos reajustes concedidos e a limitação temporal da Medida Provisória n.° 2.131, de 28.12.2000, atual Medida Provisória n.° 2.215-10, de 15.9.2001. 4. Questão de ordem acolhida para: (1) reconhecer a repercussão geral quanto à extensão do reajuste de 28,86% aos servidores civis e militares; (2) reafirmar a jurisprudência do Tribunal; (3) prover parcialmente o recurso, apenas para limitar as diferenças devidas à data em que entrou em vigor a Medida Provisória n.° 2.131, de 28.12.2000, atual Medida Provisória n.° 2.215-10, de 15.9.2001, que reestruturou as carreiras e a remuneração dos servidores militares; e (4) para autorizar a adoção dos procedimentos relacionados à repercussão geral."  (RE 584.313 QO-RG/RJ, Rel. Min. Gilmar Mendes, DJE 200, de 22/10/2010) ."
11.	De ressaltar que não há qualquer ofensa à coisa julgada, pois os efeitos da res judicata são limitados pela situação jurídica vigente à época em que foi proferida a decisão judicial. Nessa linha, esta Corte consagrou a tese fixada no enunciado 279 da Súmula de Jurisprudência do TCU, verbis: "As rubricas referentes a sentenças judiciais, enquanto subsistir fundamento para o seu pagamento, devem ser pagas em valores nominais, sujeitas exclusivamente aos reajustes gerais do funcionalismo, salvo se a sentença judicial dispuser de outra forma".
12.	Essa interpretação não destoa da intelecção igualmente consolidada no Poder Judiciário, a exemplo do Supremo Tribunal Federal que tem entendido não representar qualquer violação à coisa julgada a decisão posterior deste Tribunal que afaste o pagamento de rubricas decorrentes de sentenças judiciais cujo suporte fático de aplicação já se tenha exaurido, conforme Recurso Extraordinário (Repercussão Geral) 596.663/RJ (grifos meus) :
"CONSTITUCIONAL. PROCESSUAL CIVIL. SENTENÇA AFIRMANDO DIREITO À DIFERENÇA DE PERCENTUAL REMUNERATÓRIO, INCLUSIVE PARA O FUTURO. RELAÇÃO JURÍDICA DE TRATO CONTINUADO. EFICÁCIA TEMPORAL. CLÁUSULA REBUS SIC STANTIBUS. SUPERVENIENTE INCORPORAÇÃO DEFINITIVA NOS VENCIMENTOS POR FORÇA DE DISSÍDIO COLETIVO. EXAURIMENTO DA EFICÁCIA DA SENTENÇA.
1. A força vinculativa das sentenças sobre relações jurídicas de trato continuado atua rebus sic stantibus: sua eficácia permanece enquanto se mantiverem inalterados os pressupostos fáticos e jurídicos adotados para o juízo de certeza estabelecido pelo provimento sentencial. A superveniente alteração de qualquer desses pressupostos (a) determina a imediata cessação da eficácia executiva do julgado, independentemente de ação rescisória ou, salvo em estritas hipóteses previstas em lei, de ação revisional, razão pela qual (b) a matéria pode ser alegada como matéria de defesa em impugnação ou em embargos do executado.
2. Afirma-se, nessa linha de entendimento, que a sentença que reconhece ao trabalhador ou servidor o direito a determinado percentual de acréscimo remuneratório deixa de ter eficácia a partir da superveniente incorporação definitiva do referido percentual nos seus ganhos.
3. Recurso extraordinário improvido."  (RE 596.663/RJ, rel. p/ acórdão min. Teori Zavascki, DJe 26/11/2014) .
13.	Em situações quejandas, esta Casa de Contas tem encaminhado os processos na linha da ilegalidade da concessão e da negativa de registro ao correspondente ato, mesmo diante de decisão judicial favorável ao pagamento do benefício, porquanto os pagamentos da espécie não se incorporam à remuneração em caráter permanente, consoante esclarecido à saciedade acima. Nessa exegese, cito, entre outros, os Acórdãos 3.829/2020 (rel. min. Walton Alencar Rodrigues) e 9.090/2020 (rel. min. Bruno Dantas) , da 1ª Câmara; e 7.985/2021 (rel. min. subst. André de Carvalho) e 7.615/2021 (rel. min. Aroldo Cedraz) , da 2ª Câmara.   
14.	Por conseguinte, entendo que o Tribunal deve considerar ilegal a concessão de aposentadoria do Sr. Antonio Augusto Antunes Maciel e negar registro ao seu ato, aplicando-se a orientação fixada no verbete da Súmula/TCU 106 às parcelas indevidamente recebidas pelo interessado. 
15.	Deve-se ainda determinar à entidade de origem que comunique o beneficiário sobre a deliberação do Tribunal, alertando-o de que o efeito suspensivo proveniente da interposição de eventuais recursos não o exime da devolução dos valores percebidos indevidamente após a notificação, caso esses não sejam providos. Após, devem ser remetidos ao Tribunal documentos comprobatórios de que o inativo foi cientificado do julgamento desta Corte.
16.	Por fim, esclareço que o ato em questão deu entrada nesta Corte de Contas em 2017 (inicialmente pelo Sisac) , não se aplicando a recente sistemática definida pelo Plenário, mediante o Acórdão 122/2021 (rel. min. Walton Alencar Rodrigues) , na linha de observar o Recurso Extraordinário 636.553, em que foi fixado prazo de cinco anos para que o TCU registre os atos de concessão inicial de aposentadoria, reforma ou pensão, após o qual serão considerados "tacitamente registrados", podendo posteriormente o ato que contenha alguma ilegalidade ser submetido ao procedimento de revisão de ofício, com base no art. 54 da Lei 9.784/1999 c/c o art. 260, § 2º, do Regimento Interno/TCU. 
	Ante o exposto, voto por que seja adotada a deliberação que ora submeto a este Colegiado.
TCU, Sala das Sessões, em 31 de agosto de 2021.
MARCOS BEMQUERER COSTA
Relator